【裁判字號】    90,台上,2066
【裁判日期】    900412
【裁判案由】    偽造文書
【裁判全文】
最高法院刑事判決                                九十年度台上字第二○六六號
    上  訴  人  甲  ○
右上訴人因偽造文書案件，不服台灣高等法院台南分院中華民國八十八年一月二十日
第二審更審判決 (八十七年度上更(一)字第三三四號，起訴案號：台灣嘉義地方法院檢
察署八十五年度偵字第一六○號)，提起上訴，本院判決如左：
    主  文
原判決撤銷，發回台灣高等法院台南分院。
    理  由
本件原判決認定上訴人甲○係嘉義縣溪口鄉公所建設課技士，為依據法令從事公務之
人員。於民國八十四年八月十六日，受理嘉義縣溪口鄉○○段二一二之五二等地號土
地上新建五棟四樓之店舖住宅使用執照之申請。依建築法規定，須自申請之日起十日
內派員查驗完畢，建築物之主要結構、室內隔間及建築物主要設備等與設計圖樣相符
者，發給使用執照；不相符者，一次通知修改後，再報請查驗。上開五棟店舖住宅有
下列與設計圖樣不符之處：(一)各棟樓層間應施作之「嵌銅條磨石子樓梯，並加裝南洋
櫸木扶手附櫸木欄杆」均未施作，一樓樓梯以鐵製工作梯搭蓋，二、三、四樓樓梯均
未施作。(二)各棟樓層地板均未施作磨石子或黏貼地磚。(三)各棟浴廁設備地坪及四週牆
壁均未施作黏貼石英磚及大口面磚，除門牌號碼嘉義縣溪口鄉○○路十七號建築物外
，其餘建築物之衛浴設備亦未裝置。(四)各棟樓層後牆應以ＲＣ磚材料施作，但同上十
七號門牌建築物之一、四樓後牆，十一、十三、十五號門牌建築物之一樓後牆均係以
原色合板遮蓋混充為後牆。(五)依核准之圖樣，五棟建築物屋後均應留法定空地及防火
間隔，但竟澆築混泥土，且預留鋼筋及管線設施。上訴人明知其未至現場查驗，且該
五棟建築物有上述與設計圖樣不符之處，依規定不得發給使用執照，仍於其職務上所
掌之使用執照審查表上登載「符合規定擬准發照」，並於簡便答覆表之函稿上登載：
「經核符合准予發給嘉溪鄉建（使）字第一○九至一一三號」等不實之事項，提出
呈核後，核發使用執照予郭慧珠等人，足以生損害於嘉義縣溪口鄉公所核發使用執照
之正確性等情。因而維持第一審論處上訴人行使公務員明知為不實之事項，而登載於
職務上所掌之公文書，足以生損害於公眾罪刑之判決，駁回其於第二審之上訴。固非
無見。
惟查：(一)建築工程完竣後，應由起造人會同承造人及監造人申請使用執照；其主要構
造、室內隔間及建築物主要設備等與設計圖樣相符者，發給使用執照，為建築法第七
十條第一項所明定。原判決認定前開建築物與設計圖樣有如其事實欄所列五項不符之
處，但對於該五項不符之處，究竟係建築物之「主要構造」、「室內隔間」或「主要
設備」，則未於事實欄分別明白認定，復未於理由內詳細論列，自不足為判斷其適用
法律正當與否之依據。且上訴人一再辯稱樓梯並非昇降設備（主要設備），地板磨石
子或黏貼地磚，地坪及四週牆壁黏貼石英磚及大口面磚，亦非主要構造或主要設備；
而衛浴設備未安裝並非污物處理（主要設備）未施作；又上開建築物之後牆厚度設計
僅十二公分，依法非屬承重牆壁（主要構造）等語（見第一審卷第十五頁、原審上訴
卷第三十頁、更(一)卷第七十四頁）。本院前次發回時，已指示應詳查究明，乃原判決
仍恝置不論，其違誤情形依然存在，殊有可議。(二)原判決理由謂上訴人之選任辯護人
辯稱上訴人未至現場查驗，僅就書面審查，雖有不當，充其量係行政疏失，不構成登
載不實之直接故意，與刑法第二百十三條之規定不符，其不足採，要毋待言（見原判
決第四面第七行至第九行）。但原判決事實欄亦認定上訴人「並未至現場查驗」；其
理由復謂上訴人「未依規定，至現場勘查後，始發給使用執照，僅依據申請人提出之
資料而為書面審查，極臻明確。」（見原判決第三面第十五行、第十六行）。如果無
訛，上訴人既未至現場查驗，則其何以明知上開建築物與設計圖樣不符，而就其職務
上所掌之公文書為不實之登載，具有直接之故意？即有於理由內詳加說明之必要。原
判決對上訴人之前述辯解，僅漫稱「其不足採，要毋待言」，為空泛之指駁，併有判
決不載理由之違法（原審變更起訴法條為罪名之變更未踐行告知義務，併嫌疏略）
。(三)貪污治罪條例所謂圖利他人之罪，以有圖利自己或他人之意思而表現於行為者，
即已成立，不以實際得利為必要。又建築法第七十三條規定，建築物非經領得使用執
照，不准接水、接電、或申請營業登記及使用。故未能取得使用執照之建築物，非但
無法辦理所有權第一次登記，抑且不能供水、供電，無從發揮法律上之處分權能，及
物之通常使用、收益權能，並負有違章拆除之危險，其交易價值與合法建築物顯不相
同。從而違法核發使用執照，使成為合法建築物，其所加值之利益，即屬不法之利益
。如果公務員對於主管或監督之事務，直接或間接圖私人之此項不法利益者，即難謂
不該當於貪污治罪條例第六條第一項第四款之罪。上訴人明知上開建築物與設計圖樣
不符，仍於職務上所掌之公文書為不實之登載，核發使用執照，為原判決所認定之事
實。倘上訴人具有圖利他人之意思，則於其登載不實公文書並核發使用執照時，即成
立圖利罪，不因起造人取得使用執照後，另行變更設計或補正，或未實際得利，而影
響其已成立之罪。原判決以上訴人核發使用執照後，起造人已變更部分設計，另部分
按圖施作完畢，再行申請核發使用執照；因認上訴人發給使用執照，僅使起造人提前
獲得使用房屋之利益，並非不法利益（見原判決第五面第十二行至第十八行），其理
由之論敘難謂允洽。究竟上訴人是否故意違法核發使用執照？有無圖利起造人之意思
？此與其應否成立貪污治罪條例之圖利罪攸關。因此部分與原判決之有罪部分，有裁
判上一罪之關係，依審判不可分及上訴不可分原則，於更審時仍應詳加調查，妥適斟
酌，以期適法。上訴意旨指摘原判決違背法令，尚非全無理由，應認仍有撤銷發回更
審之原因。
據上論結，應依刑事訴訟法第三百九十七條、第四百零一條，判決如主文。
中      華      民      國     九十     年      四      月     十二     日
                              最高法院刑事第五庭
                                  審判長法官  紀  俊  乾
                                        法官  陳  東  誥
                                        法官  張  春  福
                                        法官  韓  金  秀
                                        法官  魏  新  和
      右正本證明與原本無異
                                              書  記  官
中      華      民      國     九十     年      四      月     十七     日


司法院資訊處製作；財團法人民間司法改革基金會備份。
